ACORDAO-COMPLETO-2501043

ACÓRDÃO 2957/2021 ATA 48/2021 - PLENÁRIO

VISTOS, relatados e discutidos estes autos que tratam de processo administrativo no qual se requer que seja verificada na situação funcional do interessado a repercussão do entendimento exarado no Acórdão 7633/2021-TCU-Primeira Câmara, Relator Ministro Walton Alencar Rodrigues, sessão de 4/5/2021, que, ao apreciar o TC-011.881/2016, considerou legal a contagem majorada em 17% do tempo de serviço anterior à EC 20/1998, em face das decisões do Supremo Tribunal Federal (STF) no Mandado de Segurança 31.299 e na Reclamação 10.823.
ACORDAM os Ministros do Tribunal de Contas da União, reunidos em Sessão do Plenário, diante das razões expostas pelo Relator, em:
9.1. deferir o pedido, com o reconhecimento do direito pleiteado e a homologação do acréscimo de 17% ao tempo de serviço prestado pelo interessado no período anterior à Emenda Constitucional 20/1998, nos termos do art. 8º, §3º, da referida Emenda;
9.2. informar à Presidência desta Corte que inexistem motivos aptos a obstar a aplicação imediata, mesmo administrativamente, do disposto no Acórdão 7633/2021-TCU-Primeira Câmara, que reconheceu o direito do acréscimo de 17% ao tempo de serviço prestado a membro do Ministério Público no período anterior à Emenda Constitucional 20/1998, de forma extensiva, ao caso concreto ou a outros membros do TCU ou do Ministério Público junto ao Tribunal que se subsumam à hipótese abordada no julgado; e
9.3.  arquivar o presente processo.

Processo administrativo acerca da consulta da Presidência do TCU quanto à repercussão da contagem majorada em 17% do tempo de serviço anterior à EC 20/1998, para magistrados, membros do Ministério Público e Tribunal de Contas, em face das recentes decisões do STF no MS 31.299 e na Reclamação 10.823.

Tribunal de Contas da União.

3. Interessados/Responsáveis:
3.1. Interessado: Paulo Soares Bugarin (XXX.854.251-XX).

13.1. Ministros presentes: Bruno Dantas (na Presidência), Walton Alencar Rodrigues, Benjamin Zymler, Augusto Nardes (Relator), Aroldo Cedraz, Raimundo Carreiro, Vital do Rêgo e Jorge Oliveira.
13.2. Ministros-Substitutos presentes: Augusto Sherman Cavalcanti, Marcos Bemquerer Costa e Weder de Oliveira.

AUGUSTO NARDES

Por registrar os principais elementos dos autos até o momento, resumindo a tramitação e os fundamentos das peças acostadas, adoto como relatório, com os ajustes de forma necessários, o parecer da Consultoria Jurídica do Tribunal de Contas da União (peça 7) :
"Trata-se de consulta formulada pela Presidência do TCU (doc. 6) acerca da repercussão, na situação funcional do Subprocurador-Geral Paulo Soares Bugarin, do entendimento manifestado no Acórdão 7633/2021-TCU-Primeira Câmara, da relatoria do ministro Walton Alencar Rodrigues, de considerar legal a contagem majorada em 17% do tempo de serviço anterior à Emenda Constitucional 20/1998, em face de decisões do Supremo Tribunal Federal (STF) no Mandado de Segurança 31.299 e na Reclamação 10.823.
2.	         A título de relato das ocorrências pretéritas que acarretaram a solicitação de manifestação desta Conjur, por sua precisão e clareza, oportuno transcrever o conteúdo da instrução da Diretoria de Direitos e Vantagens e Gestão de Contratos de Mão-de-Obra - Didiv, doc. 4:	
"Histórico
2. Antes da Emenda Constitucional (EC) 20/1998, os membros da magistratura, do Ministério Público e de Tribunal de Contas, independentemente do sexo, tinham o direito de se aposentar, cumpridos 30 anos de serviço, com proventos integrais. No entanto, após a emenda constitucional, passaram a se submeter ao regime próprio de previdência social dos servidores públicos. No artigo 40 da Constituição Federal passou-se a exigir 35 anos de contribuição, se homem, e 30 anos de contribuição, se mulher.
3. Contudo, a referida emenda previa regra de transição para os magistrados, membros do Ministério Público ou de Tribunal de Contas, do sexo masculino, com a seguinte redação:
EC 20/1998
 (...) 
Art. 8º Observado o disposto no art. 4º desta Emenda e ressalvado o direito de opção a aposentadoria pelas normas por ela estabelecidas, assegurado o direito à aposentadoria voluntária com proventos calculados de acordo com o art. 40, § 3º, da Constituição Federal, àquele que tenha ingressado regularmente em cargo efetivo na Administração Pública, direta, autárquica e fundacional, até a data de publicação desta Emenda, quando o servidor, cumulativamente:
 (...) 
III - contar tempo de contribuição igual, no mínimo, à soma de:
a) trinta e cinco anos, se homem, e trinta anos, se mulher; e
b) um período adicional de contribuição equivalente a vinte por cento do tempo que, na data da publicação desta Emenda, faltaria para atingir o limite de tempo constante da alínea anterior.
 (...) 
§ 2º Aplica-se ao magistrado e ao membro do Ministério Público e de Tribunal de Contas o disposto neste artigo.
§ 3º Na aplicação do disposto no parágrafo anterior, o magistrado ou o membro do Ministério Público ou de Tribunal de Contas, se homem, terá o tempo de serviço exercido até a publicação desta Emenda contado com o acréscimo de dezessete por cento. (grifado) 
4. Posteriormente, com advento da EC 41/2003, revogou-se expressamente o art. 8º da EC 20/1998:
EC 41/2003
 (...) 
Art. 3º É assegurada a concessão, a qualquer tempo, de aposentadoria aos servidores públicos, bem como pensão aos seus dependentes, que, até a data de publicação desta Emenda, tenham cumprido todos os requisitos para obtenção desses benefícios, com base nos critérios da legislação então vigente. (...) 
§ 2º Os proventos da aposentadoria a ser concedida aos servidores públicos referidos no caput, em termos integrais ou proporcionais ao tempo de contribuição já exercido até a data de publicação desta Emenda, bem como as pensões de seus dependentes, serão calculados de acordo com a legislação em vigor à época em que foram atendidos os requisitos nela estabelecidos para a concessão desses benefícios ou nas condições da legislação vigente.
 (¿) 
Art. 10. Revogam-se o inciso IX do § 3º do art. 142 da Constituição Federal, bem como os arts. 8º e 10 da Emenda Constitucional nº 20, de 15 de dezembro de 1998. (grifado) 
5. Não obstante isso, essa nova emenda manteve no seu art. 2º a previsão da contagem com acréscimo do tempo de serviço anterior a 16/12/1998:
EC 41/2003
 (...) 
Art. 2º Observado o disposto no art. 4º da Emenda Constitucional nº 20, de 15 de dezembro de 1998, é assegurado o direito de opção pela aposentadoria voluntária com proventos calculados de acordo com o art. 40, §§ 3º e 17, da Constituição Federal, àquele que tenha ingressado regularmente em cargo efetivo na Administração Pública direta, autárquica e fundacional, até a data de publicação daquela Emenda, quando o servidor, cumulativamente:
I - tiver cinquenta e três anos de idade, se homem, e quarenta e oito anos de idade, se mulher;
II - tiver cinco anos de efetivo exercício no cargo em que se der a aposentadoria;
III - contar tempo de contribuição igual, no mínimo, à soma de:
a) trinta e cinco anos, se homem, e trinta anos, se mulher; e
b) um período adicional de contribuição equivalente a vinte por cento do tempo que, na data de publicação daquela Emenda, faltaria para atingir o limite de tempo constante da alínea a deste inciso.
§ 1 º O servidor de que trata este artigo que cumprir as exigências para aposentadoria na forma do caput terá os seus proventos de inatividade reduzidos para cada ano antecipado em relação aos limites de idade estabelecidos pelo art. 40, § 1º, III, a, e § 5º da Constituição Federal, na seguinte proporção:
I - três inteiros e cinco décimos por cento, para aquele que completar as exigências para aposentadoria na forma do caput até 31 de dezembro de 2005;
II - cinco por cento, para aquele que completar as exigências para aposentadoria na forma do caput a partir de 1º de janeiro de 2006.
§ 2º Aplica-se ao magistrado e ao membro do Ministério Público e de Tribunal de Contas o disposto neste artigo.
§ 3º Na aplicação do disposto no § 2º deste artigo, o magistrado ou o membro do Ministério Público ou de Tribunal de Contas, se homem, terá o tempo de serviço exercido até a data de publicação da Emenda Constitucional nº 20, de 15 de dezembro de 1998, contado com acréscimo de dezessete por cento, observado o disposto no § 1º deste artigo. (grifado) 
6. A posterior EC 47/2005 também manteve o acréscimo ao tempo de serviço ao ressalvar no seu art. 3º o direito de opção à aposentadoria pelas regras estabelecidas no art. 2º da EC 41/2003:
EC 47/2005
 (...) 
Art. 3º Ressalvado o direito de opção à aposentadoria pelas normas estabelecidas pelo art. 40 da Constituição Federal ou pelas regras estabelecidas pelos arts. 2º e 6º da Emenda Constitucional nº 41, de 2003, o servidor da União, dos Estados, do Distrito Federal e dos Municípios, incluídas suas autarquias e fundações, que tenha ingressado no serviço público até 16 de dezembro de 1998 poderá aposentar-se com proventos integrais, desde que preencha, cumulativamente, as seguintes condições: (grifado) 
I - trinta e cinco anos de contribuição, se homem, e trinta anos de contribuição, se mulher;
II - vinte e cinco anos de efetivo exercício no serviço público, quinze anos de carreira e cinco anos no cargo em que se der a aposentadoria;
III - idade mínima resultante da redução, relativamente aos limites do art. 40, § 1º, inciso III, alínea "a", da Constituição Federal, de um ano de idade para cada ano de contribuição que exceder a condição prevista no inciso I do caput deste artigo.
 (...) 
7. O Conselho Nacional de Justiça (CNJ) , nos autos do Pedido de Providências PP 0005125-61.2009.2.00.0000, reconheceu, em 2010, a um magistrado do Trabalho o direito de acrescentar os 17% ao tempo de serviço prestado no período anterior à edição da EC 20/1998 para fins de aposentadoria com proventos integrais.
8. A União, por meio da Reclamação 10.823, questionou a decisão sob alegação de que o CNJ estaria desafiando a autoridade da decisão proferida na Ação Direta de Inconstitucionalidade (ADI) 3104/DF.
9. Assim, as Associações dos Magistrados da Justiça do Trabalho (Anamatra) , dos Magistrados Brasileiros (AMB) e dos Juízes Federais do Brasil (Ajufe) , em face da Presidência da República e do TCU, que não reconheciam o direito de aplicar o acréscimo de 17% aos magistrados que não haviam preenchido os requisitos para a obtenção de aposentadoria até a EC 41/2003, impetraram o MS 31.299, a fim de assegurar o reconhecimento do direito a todos os magistrados do sexo masculino.
10. O Ministro relator, Roberto Barroso, em 30/8/2016, concedeu parcialmente a ordem no mandado de segurança e julgou procedente a reclamação da União, ao assegurar o acréscimo de 17% ao tempo de serviço prestado apenas aos magistrados que já haviam preenchido os requisitos para a obtenção de aposentadoria à época da publicação da EC 41/2003. Assim, foram interpostos agravos internos contra a decisão monocrática do relator.
11. Em razão do pedido de vista do ministro Alexandre de Moraes, o julgamento virtual foi suspenso em abril de 2020. Reiniciado em fevereiro de 2021, sessão virtual de 12/2 a 23/2/2021, o eminente ministro no seu voto, contra a posição do relator, que, em decisão liminar, tinha cassado o ato do CNJ, considerou que a interpretação dada ao art. 8º da EC 20/1998 devia levar em consideração o contexto no qual foi editada:
 (...) 
Justamente para fazer um acertamento nesta transição de regimes jurídicos e, frise-se, compensar tais servidores do sexo masculino pelo acréscimo no tempo de contribuição a ser cumprido, veio a regra esculpida no § 3º, do art. 8º, da mesma emenda constitucional, concedendo-lhes um acréscimo de 17% ao tempo de serviço (a ser convertido em tempo de contribuição) cumprido até a publicação da emenda.
A ratio da norma constitucional foi estabelecer uma norma de transição àqueles agentes públicos do sexo masculino, cujo ingresso no serviço público ocorrera antes da promulgação da Emenda Constitucional, de maneira que, houvesse uma compensação (17%) pelo maior rigor dos novos requisitos previdenciários.
Este cenário bem retrata não só a natureza transitória deste dispositivo, pese não ter sido rotulado desta forma pelo constituinte, como também a de uma regra de efeito concreto, com eficácia e exaurimento no momento de sua edição. Isto é, no exato momento da publicação da EC 20/98, estes servidores públicos do sexo masculino, a despeito de ingressarem em um novo regime jurídico no tocante aos requisitos para obtenção da aposentadoria voluntária, reuniam todos os elementos essenciais à aquisição do direito ao referido acréscimo no tempo de serviço que, definitivamente, ingressou em seus patrimônios jurídicos, fruto de equilíbrio e justiça.
No caso, é possível inferir a mensagem do constituinte no sentido de que, ao sujeitarem tais servidores a novo regime jurídico previdenciário, contemplou-os com o direito adquirido ao acréscimo de tempo de serviço em determinado percentual, como forma de compensação pela maior onerosidade para preenchimento do requisito do tempo de contribuição.
 (...) 
12. Na conclusão do seu voto o ministro Alexandre de Moraes reforça o entendimento de que a eficácia do dispositivo do § 3º do art. 8º da EC 20/1998 não foi afastada:
 (...) 
Ressalte-se, entretanto, que não ocorreu a revogação da referida norma, conforme interpretação sistemática da aludida emenda constitucional.
As regras instituídas pela EC 20/98, no que se afiguraram incompatíveis com o novo regime jurídico implantado pela EC 41/2003, foram revogadas, na forma prevista no art. 10 da EC 41/2003. E, nessa oportunidade, se fez expressa menção ao então art. 8º da EC 20/98.
No entanto, tal revogação não se estendeu ao parágrafo 3º do referido art. 8º da EC 20/98.
Primeiro porque, como visto, seu dispositivo não se mostra incompatível com o novo regime previdenciário. Muito pelo contrário, além de sua eficácia imediata, concretizada quando da publicação da EC 20/98, veio justamente para introduzir os servidores por ele atingidos ao regime jurídico que na ocasião se implantava, compensando-os de uma maior onerosidade no tocante ao tempo de contribuição, requisito este, insista-se, mantido no regime por sua vez introduzido pela EC 41/2003.
Segundo, e não menos importante, tal circunstância não passou desapercebida pelo constituinte derivado que, no texto da EC 41/2003 expressamente manteve intacta referida regra de natureza transitória.
Para tanto, basta a simples leitura do disposto no art. 2º, § 3º da EC 41/2003 (...) .
Não há lógica em se afirmar a eficácia do § 3º do art. 8º da EC 20 somente aos Magistrados homens que já tivessem os requisitos para a aposentadoria no momento da edição da EC 41/2003 quando o próprio art. 2º, onde está prevista a continuidade da contagem de tempo diferenciada, prevê regra de transição para produção de seus efeitos no futuro.
A interpretação restritiva, ante a previsão expressa da contagem de tempo especial nas novas regras de transição - com efeitos futuros, portanto - não é possível, pois afasta a eficácia do § 3º em relação ao caput do art. 2º da EC 41/2003. Se a opção do constituinte derivado fosse pela extirpação da eficácia concreta, pois atinente ao período de tempo passado, não teria previsto a disposição do § 3º.
Este cenário sequer se alterou com a vinda da EC 47/2005. Em nova alteração do regime jurídico ora discutido, ao se elencar os requisitos a serem preenchidos de forma cumulativa para o servidor poder exercer o direito a aposentadoria voluntária (incisos I a III do seu art. 3º) , fez-se expressa ressalva ao direito contido nas regras previstas nos arts. 2º a 6º da EC 41/2003. Isto é, em termos normativos, não houve solução de continuidade da previsão de acréscimo de 17% ao tempo de serviço, inicialmente contemplado na EC 20/98. Segue o texto ora invocado:
"Art. 3º Ressalvado o direito de opção à aposentadoria pelas normas estabelecidas 	pelo art. 40 da Constituição Federal ou pelas regras estabelecidas pelos arts. 2º e 6º da Emenda Constitucional nº 41, de 2003, o servidor da União, dos Estados, do Distrito Federal e dos Municípios, incluídas suas autarquias e fundações, que tenha ingressado no serviço público até 16 de dezembro de 1998 poderá aposentar-se com proventos integrais, desde que preencha, cumulativamente, as seguintes condições: (...) "
Novamente, ao prever o art. 3º da EC 47/2005 uma "opção" de aposentadoria, se caracteriza como regra de transição e, por isto, considera todo o regime jurídico passado a que faz referência, sem necessidade de o beneficiado preencher, naquele momento, os requisitos para o exercício futuro do direito, afinal, são regras de transição.
Não há dúvidas sobre a nítida intenção do constituinte de preservar, com o advento da EC 41/2003, o direito ao acréscimo de 17% ao tempo de serviço exercido até a publicação da EC 20/98, conquanto fosse inclusive desnecessário, já que adquirido tal direito naquela oportunidade.
Em conclusão, a eficácia do § 3º do art. 8º da EC 20 foi mantida expressamente pelo art. 2º, §§ 2º e 3º da EC 41/2003 e pelo art. 3º da EC 47/2005.
Diante de todo o exposto, com o devido respeito ao Ministro ROBERTO BARROSO, DIVIRJO do eminente Relator e VOTO PELO PROVIMENTO do agravo regimental, concedendo a segurança para assegurar o acréscimo de 17% ao tempo de serviço prestado até a vigência da EC 20/98 (art. 8º, § 3º) , aos magistrados homens, nos exatos termos decididos pelo CNJ no pedido de providências 0005125-61.2009.2.00.0000.
É como voto.
13. Assim, o Plenário do STF, por maioria, deu provimento ao agravo regimental e concedeu o direito à aplicação da regra de transição, nos seguintes termos:
 (...) 
1. A ratio do art. 8º, § 3º, da EC 20/98 estabeleceu regra de transição compensatória para todos os Magistrados, membros do Ministério Público e do Tribunal de Contas, do sexo masculino, que ainda não haviam preenchidos os requisitos para a aposentadoria na data de sua vigência.
2. A partir da leitura da norma constitucional, é possível inferir a mensagem do constituinte no sentido de que, ao sujeitarem tais servidores a novo regime jurídico previdenciário, com significativo acréscimo de 5 anos de contribuição para a aposentadoria, contemplou-os com o direito adquirido ao acréscimo de tempo de serviço em determinado percentual, como forma de compensação pela maior onerosidade para preenchimento do tempo de contribuição.
3. O § 3º do art. 8º da EC 20/1998 tem por fim equalizar uma situação jurídica "passada" criada pela próprio EC 20 e, por isto, produziu seus efeitos de acréscimo na contagem do tempo passado de forma concreta, não se exigindo, para a contagem do tempo, a integração de qualquer outro elemento ou fato jurídico, o que se traduz em aquisição do próprio direito à contagem diferenciada.
4. A eficácia do § 3º do art. 8º da EC 20 foi mantida expressamente pelo art. 2º, §§ 2º e 3º da EC 41/2003 e pelo art. 3º da EC 47/2005, que ressalvam expressamente o efeito jurídico do tempo de serviço do magistrado antes da EC 20/90 e fazendo remição à contagem especial do tempo de serviço antes da EC 20/98.
5. As redações sucessivas demonstram a intenção do constituinte de preservar, com o advento da EC 41/2003, o direito ao acréscimo de 17% ao tempo de serviço exercido por Magistrados, membros do Ministério Público e do Tribunal de Contas, do sexo masculino, até a publicação da EC 20/98.
6. AGRAVO INTERNO PROVIDO para conceder a segurança, assegurando o acréscimo de 17% ao tempo de serviço prestado até a vigência da EC 20/98 (art. 8º, § 3º) , aos magistrados homens, nos exatos termos decididos pelo CNJ no pedido de providências 0005125-61.2009.2.00.0000.
ACÓRDÃO
Vistos, relatados e discutidos estes autos, os Ministros do Supremo Tribunal Federal, em Sessão Virtual do Plenário, sob a Presidência do Senhor Ministro LUIZ FUX, em conformidade com a certidão de julgamento, por maioria, acordam em dar provimento agravo regimental, concedendo a segurança para assegurar o acréscimo de 17% ao tempo de serviço prestado até a vigência da EC 20/98 (art. 8º, § 3º) , aos magistrados homens, nos exatos termos decididos pelo CNJ no pedido de providências 0005125-61.2009.2.00.0000, nos termos do voto do Ministro ALEXANDRE DE MORAES, Redator para o Acórdão, vencidos os Ministros ROBERTO BARROSO, Relator, CÁRMEN LÚCIA, EDSON FACHIN, e ROSA WEBER.
Brasília, 24 de fevereiro de 2021.
Ministro ALEXANDRE DE MORAES
Redator p/ o Acórdão
14. Cabe mencionar, que recentemente, em 4/5/2021, a Primeira Câmara deste Tribunal (Acórdão 7.633/2021) , ao discutir pedido de reexame interposto contra o Acórdão 10345/2019-TCU-Primeira Câmara, que julgou ilegal o ato de aposentadoria de membro do Ministério Público, decidiu o seguinte:
Acórdão 7633/2021-TCU-Primeira Câmara
9.1. conhecer do pedido de reexame e, no mérito, dar-lhe provimento parcial, para excluir dos motivos que fundamentam a ilegalidade do ato a contagem majorada, em 17%, do tempo de serviço anterior à Emenda Constitucional (EC) 20/1998.
 (...) 
15. Vale citar, ainda, na esteira do entendimento exarado no MS 31.299, excerto do voto do relator, Exmo. Ministro Walton Alencar Rodrigues, no âmbito do mencionado Acórdão:
Acórdão 7.633/2021
 (...) 
Ao apreciar agravo interno interposto pelo CNJ, por 6 votos contra 5, o STF deu provimento aos agravos, julgando improcedente a reclamação, "nos termos do voto do Ministro Alexandre de Moraes, Redator para o acórdão (...) "[footnoteRef:5]. [5: "Decisão: O Tribunal, por maioria, deu provimento aos agravos, julgando improcedente a reclamação, nos termos do voto do Ministro Alexandre de Moraes, Redator para o acórdão, vencidos os Ministros Roberto Barroso (Relator) , Cármen Lúcia, Edson Fachin, Marco Aurélio e Rosa Weber. Plenário, Sessão Virtual de 12.2.2021 a 23.2.2021."]
Em seu voto, o Exmo. Ministro Alexandre de Moraes reproduziu a fundamentação constante de seu voto no MS 31.299, com o acréscimo de que, como na ADI 3.104 não houve declaração de inconstitucionalidade do art. 2º da EC 41/2003, que preservava o acréscimo de 17% previsto no §3º do art. 8º da EC 20/1998, não há que se falar em afronta a esta deliberação, pela decisão administrativa do CNJ.
Conquanto as duas decisões do STF tenham reconhecido o direito à majoração de 17%, a que se refere o § 3º do art. 8º da EC 20/1998, a magistrados, os dispositivos constitucionais que serviram de base à ratio decidendi das deliberações aplicam-se perfeitamente ao ato de aposentadoria apreciado nestes autos, o qual confere o mesmo benefício a membro do Ministério Público, categoria também abarcada pelo referido dispositivo constitucional.
Tendo sido a controvérsia jurídica dirimida pelo STF, a quem cabe fornecer, em última instância, as balizas interpretativas aos direitos previstos no texto constitucional, dou provimento parcial ao recurso para admitir a legalidade da majoração, em 17%, do tempo de serviço prestado pelo recorrente no período anterior à EC 20/1998.
 (...) 
Avaliação da Contagem Majorada do Interessado
16. O interessado, em vista do teor do julgado no Acórdão 7.633/2021, em face do decidido pelo STF no MS 31.299 e na Reclamação 10.823, solicitou que fosse verificada a repercussão desse novo entendimento em sua situação funcional.
17. Como se vê, no presente caso, o interessado, como membro do Ministério Público junto ao TCU, cargo de Subprocurador-Geral, se enquadra no rol dos beneficiários descritos no § 3º do art. 8º da EC 20/1998.
18. Cabe informar, ainda, conforme consulta ao Sistema de Gerenciamento de Recursos Humanos (GRH) do TCU, a existência de averbação de tempo de serviço do interessado, com data de início de 6/9/1984 (peça 3) , portanto anterior à Emenda Constitucional 20/1998."
3.	         A seguir, em despacho de doc. 6 da Presidência deste TCU, observa-se uma fundada preocupação com a aplicação de decisões que inovam na matéria em relação aos precedentes anteriores tanto do STF quanto do TCU, como ocorre no caso sob análise. Assim foram as ponderações apresentadas:
 "4. Entretanto, é necessário aprofundar a discussão sobre os fundamentos jurídicos utilizados nos precedentes jurisprudenciais e a abrangência de seus efeitos para decidir sobre o mérito da matéria, haja vista principalmente que:
a) as decisões nos recursos interpostos no Mandado de Segurança 31.299 e na Reclamação 10.823 foram tomadas por maioria de votos;
b) o entendimento adotado no Acórdão 7633/2021-TCU-Primeira Câmara inovou em relação à jurisprudência anterior deste Tribunal, sendo que não foi detectada manifestação do Plenário desta Casa sobre o assunto, após as decisões do STF, em consulta realizada no Portal do TCU;
c) o desfecho do presente processo pode servir como precedente para as deliberações a serem proferidas na apreciação de atos de aposentadoria de membros do Poder Judiciário e do Ministério Público submetidos ao TCU".
4.	       De início, cabe ressaltar que esta Consultoria, dado o minucioso relato da Diretoria de Direitos e Vantagens e Gestão de Contratos de Mão-de-Obra - Didiv (doc. 4) acerca do mérito da matéria, apoiado nas referidas manifestações jurisprudenciais do STF e do TCU, irá neste parecer focar nas questões levantadas pela Presidência acerca dos efeitos de tais decisões.
5.       Nesse contexto, a questão da força das manifestações jurisprudenciais é das mais espinhosas da ciência jurídica e passa por momento histórico de transformação, tanto nos sistemas de tradição romano-germânica quanto no da common law, o que reforça a precaução que deve ser conferida na abordagem do tema. 
6.        A necessidade de observância do repertório de julgados que sedimentam um caminho que deve servir de baliza a todos os operadores do direito, mesmo nos casos em que tal procedimento não seja legalmente imposto, é prática recomendável, ou mesmo necessária, e vem sendo gradativamente afirmada pela legislação pátria e pelas próprias manifestações das instâncias jurisdicionais do país, como ocorreu, por exemplo, nos casos da Lei nº 11.417/2006 com as súmulas vinculantes ou com a edição da Lei nº 9.868/1999 e a Emenda Constitucional nº 45/2004, em relação ao efeito vinculante nas decisões em ADC e ADI.
7.       Neste sentido, vale trazer aqui trecho do trabalho publicado pelo Ministro Bruno Dantas intitulado "A jurisprudência dos tribunais e o dever de velar por sua uniformização e estabilidade" [footnoteRef:2], o qual aborda de maneira profunda e pertinente a questão da força dos precedentes no projeto do novo CPC: [2:  Revista de Informação Legislativa, Brasília ano 48 n. 190 abr./jun. 2011, p. 61 e seguintes. Disponível em https://www2.senado.leg.br/bdsf/handle/id/242881, consulta em 10/08/2021.] 
"A legislação brasileira, antes repleta de conceitos herméticos, taxativos - frutos da tradição positivista que nos orientou por muito tempo -, viu-se, em especial a partir das duas últimas décadas do século XX, inundada pelas novas técnicas de elaboração legislativa cujo desenvolvimento acompanhou o novo momento pós-positivista de nossa história: princípios, cláusulas gerais, conceitos vagos etc. Se é verdade que as novas técnicas permitem que o ordenamento jurídico permaneça atualizado por mais tempo e que o Estado desempenhe com maior efetividade as tarefas advindas da ascensão do welfare state, é igualmente verdade que o papel desenvolvido pelos tribunais adquire relevo antes inimaginável em sistemas de civil law. Daí por que, em face da ausência de experiência do Brasil no trato do novo fenômeno, é necessário conhecer soluções dos países que possuem uma construção teórica secular sobre o papel da jurisprudência. 
Entre as muitas novidades propostas pelo projeto do NCPC, uma chama particular atenção. Trata-se do art. 847 do projeto original (art. 882 do texto final aprovado pelo Senado e remetido à Câmara dos Deputados) , cujo caput estabelece que "os tribunais velarão pela uniformização e pela estabilidade de sua jurisprudência".
Esse dispositivo remete a uma questão que tem sido discutida há muito tempo por processualistas nacionais renomados como Rodolfo de Camargo Mancuso (2001) e Teresa Arruda Alvim Wambier (2001) : a divergência jurisprudencial e os seus efeitos nocivos para os jurisdicionados e para o próprio sistema jurídico. Na doutrina estrangeira, Jürgen Habermas (1997, p. 174) igualmente chama a atenção para a preocupação das jurisprudências americana e alemã relativas à chamada "indeterminação do direito".
[...]
Os problemas interpretativos mencionados por Alexy são potencializados em sistemas de origem romano-germânica, que têm na lei a sua fonte primordial de direitos. Isso em razão da possibilidade de cada juiz dar aos textos legais a interpretação que melhor lhe convenha, embora haja autores a defender, corretamente a nosso ver, que a lei é vocacionada para uma única interpretação correta, dadas as mesmas condições fáticas e o mesmo momento histórico.
[...]
Os precedentes têm funções distintas nos sistemas do civil law e do common law. Embora nos sistemas romano-germânicos, como o nosso, possa haver situações em que as decisões vinculam os órgãos jurisdicionais, essa não é a regra do sistema, que tem na lei a sua fonte primária de direito. Ao contrário, no common law, não obstante as divergências entre os sistemas inglês e norte-americano, o respeito à eficácia vinculante dos precedentes é a força motriz que dá sustentação ao sistema, em razão da ausência de normas jurídicas escritas.
Isso porque, sendo a regra do common law a lex non scripta, se cada magistrado pudesse extrair livremente a sua compreensão em torno dos costumes que cercam determinado caso, o sistema seria absolutamente caótico e imprevisível. Note-se que essa liberdade é possível nas famílias de civil law em razão de a lei per se trazer segurança jurídica e conter, em si própria, um conteúdo que os cidadãos podem extrair, independentemente de irem ao Poder Judiciário buscar a tutela para um determinado direito subjetivo que afirmem violado ou ameaçado. Assim, o que traz estabilidade e segurança jurídica aos países de common law, vez que a regra não é a lei escrita, é a obediência aos precedentes.
[...]
 (...) Interessante notar que o caminho ora trilhado pelo Brasil é diametralmente oposto ao que seguem os Estados Unidos e, mais recentemente, a Inglaterra. 
Pode-se afirmar que, enquanto a nossa tendência é o enrijecimento dos precedentes por meio de súmula vinculante e impeditiva de recursos, os norte-americanos e ingleses caminham no sentido de mitigar a eficácia vinculante dos precedentes, em busca de equilíbrio.
[...]
Ciente das dificuldades impostas pelo civil law, mas especialmente convencido da posição que os tribunais superiores ocupam na estrutura judiciária brasileira e das funções que são chamados a exercer, Arruda Alvim sustenta, com veemência, o caráter paradigmático das decisões dessas cortes: 
"Conquanto a validade e a eficácia das decisões seja, normalmente, circunscrita às partes, as proferidas pelos Tribunais de cúpula transcendem o ambiente das partes, e com isto, projetam-se o prestígio e a autoridade da decisão nos segmentos, menor da atividade jurídica, de todos quantos lidam com o direito, e, mesmo em espectro maior, para a sociedade toda. (...) As decisões do Superior Tribunal de Justiça configuram o referencial máximo em relação ao entendimento havido como o correto em relação ao direito federal infraconstitucional" (Wambier, 1999, p. 38) .
Já tivemos oportunidade de afirmar que o adequado desempenho da função paradigmática por um tribunal de cúpula pressupõe um requisito essencial: suas decisões devem gozar do respeito da sociedade, dos membros do próprio Poder Judiciário e dos demais órgãos da Administração Pública. Para tanto, concorrem alguns fatores como a honorabilidade dos seus membros, a legitimidade do procedimento perante a Corte, a uniformidade e estabilidade das suas decisões, entre outros. 
[...]
Entre as principais funções dos recursos se encontra a uniformizadora, que se dirige à conformação de uma unidade jurídica e à garantia do respeito aos princípios da igualdade perante a lei e da legalidade. Em outras palavras, busca-se que haja uniformidade na aplicação e interpretação das regras e princípios jurídicos em todo o território submetido à sua vigência.
[...]
Isso que destacamos não é novidade alguma. Teresa Arruda Alvim Wambier repisa esse tema incessantemente há anos, mencionando diversos exemplos práticos de violação do princípio da legalidade acarretada pela criatividade judicial, quando mal exercida.
8.       Em que pese as modificações promovidas no projeto de lei do código de processo civil e apontadas no texto do Ministro Bruno Dantas acima citado, que mitigaram a força da jurisprudência no sistema jurídico pátrio, o diploma legal aprovado no Congresso Nacional com a promulgação da Lei nº 13.105, de 16 de março de 2015 ainda trouxe clara a força e a importância da observância da jurisprudência:
 Art. 926. Os tribunais devem uniformizar sua jurisprudência e mantê-la estável, íntegra e coerente.
§ 1º Na forma estabelecida e segundo os pressupostos fixados no regimento interno, os tribunais editarão enunciados de súmula correspondentes a sua jurisprudência dominante.
§ 2º Ao editar enunciados de súmula, os tribunais devem ater-se às circunstâncias fáticas dos precedentes que motivaram sua criação.
 Art. 927. Os juízes e os tribunais observarão:
I - as decisões do Supremo Tribunal Federal em controle concentrado de constitucionalidade;
II - os enunciados de súmula vinculante;
III - os acórdãos em incidente de assunção de competência ou de resolução de demandas repetitivas e em julgamento de recursos extraordinário e especial repetitivos;
IV - os enunciados das súmulas do Supremo Tribunal Federal em matéria constitucional e do Superior Tribunal de Justiça em matéria infraconstitucional;
V - a orientação do plenário ou do órgão especial aos quais estiverem vinculados.
§ 1º Os juízes e os tribunais observarão o disposto no art. 10 e no art. 489, § 1º , quando decidirem com fundamento neste artigo.
§ 2º A alteração de tese jurídica adotada em enunciado de súmula ou em julgamento de casos repetitivos poderá ser precedida de audiências públicas e da participação de pessoas, órgãos ou entidades que possam contribuir para a rediscussão da tese.
§ 3º Na hipótese de alteração de jurisprudência dominante do Supremo Tribunal Federal e dos tribunais superiores ou daquela oriunda de julgamento de casos repetitivos, pode haver modulação dos efeitos da alteração no interesse social e no da segurança jurídica.
§ 4º A modificação de enunciado de súmula, de jurisprudência pacificada ou de tese adotada em julgamento de casos repetitivos observará a necessidade de fundamentação adequada e específica, considerando os princípios da segurança jurídica, da proteção da confiança e da isonomia.
§ 5º Os tribunais darão publicidade a seus precedentes, organizando-os por questão jurídica decidida e divulgando-os, preferencialmente, na rede mundial de computadores.
 Art. 928. Para os fins deste Código, considera-se julgamento de casos repetitivos a decisão proferida em:
I - incidente de resolução de demandas repetitivas;
II - recursos especial e extraordinário repetitivos.
Parágrafo único. O julgamento de casos repetitivos tem por objeto questão de direito material ou processual.
9.         Como se observa do resumo reproduzido no início deste parecer, a interpretação alcançada no julgamento do MS 31.299 por meio do voto divergente do Redator e afirmada na Reclamação 10.823 determinou virada no entendimento não só do STF mas, posteriormente, também do Tribunal de Contas da União em relação à matéria. Isso restou evidenciado no voto do Ministro Relator do Acórdão 7.633/2021 - 1ª Câmara-TCU, quando, ao prover parcialmente pedido de reexame de decisão daquele colegiado em julgamento pela ilegalidade de ato de concessão de aposentadoria de ex membro do Parquet, esclarece que:
"Ao apreciar agravo interno interposto pelo CNJ, por 6 votos contra 5, o STF deu provimento aos agravos, julgando improcedente a reclamação, "nos termos do voto do Ministro Alexandre de Moraes, Redator para o acórdão (...) "[footnoteRef:3] .  [3:  "Decisão: O Tribunal, por maioria, deu provimento aos agravos, julgando improcedente a reclamação, nos termos do voto do Ministro Alexandre de Moraes, Redator para o acórdão, vencidos os Ministros Roberto Barroso (Relator) , Cármen Lúcia, Edson Fachin, Marco Aurélio e Rosa Weber. Plenário, Sessão Virtual de 12.2.2021 a 23.2.2021."] 
Em seu voto, o Exmo. Ministro Alexandre de Moraes reproduziu a fundamentação constante de seu voto no MS 31.299, com o acréscimo de que, como na ADI 3.104 não houve declaração de inconstitucionalidade do art. 2º da EC 41/2003, que preservava o acréscimo de 17% previsto no §3º do art. 8º da EC 20/1998, não há que se falar em afronta a esta deliberação, pela decisão administrativa do CNJ. 
Conquanto as duas decisões do STF tenham reconhecido o direito à majoração de 17%, a que se refere o § 3º do art. 8º da EC 20/1998, a magistrados, os dispositivos constitucionais que serviram de base à ratio decidendi das deliberações aplicam-se perfeitamente ao ato de aposentadoria apreciado nestes autos, o qual confere o mesmo benefício a membro do Ministério Público, categoria também abarcada pelo referido dispositivo constitucional.
Tendo sido a controvérsia jurídica dirimida pelo STF, a quem cabe fornecer, em última instância, as balizas interpretativas aos direitos previstos no texto constitucional, dou provimento parcial ao recurso para admitir a legalidade da majoração, em 17%, do tempo de serviço prestado pelo recorrente no período anterior à EC 20/1998." (grifei) 
10.       Não obstante a necessária atenção e respeito aos elementos jurisprudenciais, conforme expresso na legislação e didaticamente abordado no texto do Ministro Bruno Dantas, observa-se, no caso sob análise, a devida submissão da novel interpretação jurisprudencial do TCU aos requisitos e práticas exigidos.
11.           Por um lado, conforme Certidões de Trânsito disponíveis no sítio do STF, em relação ao MS 31.299, o "acórdão/decisão transitou em julgado em 01/06/2021" [footnoteRef:4] tendo a Reclamação 10.823 transitado em 24/06/2021[footnoteRef:5]. Desta forma, necessário concluir que as decisões exaradas nestes julgados devem ser observadas sob a ótica da segurança jurídica, inexistindo razão para afastar a sua aplicabilidade ao caso concreto sob análise ou para relativizar a sua eficácia. [4:  Disponível em http://portal.stf.jus.br/processos/downloadPeca.asp?id=15346590755&ext=.pdf consulta em 12/07/2021.]  [5:  Disponível em http://portal.stf.jus.br/processos/downloadPeca.asp?id=15346833715&ext=.pdf consulta em 12/07/2021.] 
12.         Ainda, importante lembrar que, nos termos do art. 17 do Regimento Interno do Tribunal de Contas da União, compete à Primeira e à Segunda Câmaras deliberar sobre:
III - a legalidade, para fins de registro, de concessão de aposentadoria, reforma ou pensão a servidor público e a militar federal ou a seus beneficiários;
[...]
VII - pedido de reexame, recurso de reconsideração e embargos de declaração apresentados contra suas próprias deliberações, bem como agravo interposto a despacho decisório proferido em processo de sua competência".
13.       Desta forma, forçoso reconhecer que a decisão proferida no Acórdão 7633/2021-TCU-Primeira Câmara possui efetividade plena, não sendo razoável supor que seu cumprimento pressuponha algum tipo de manifestação do Plenário ou da outra Câmara deste Tribunal. 
14.         Assim, em relação aos cuidados necessários a serem considerados no tratamento desta decisão, que inovou em relação ao entendimento anteriormente consolidado do TCU em relação à matéria, é certo que a manifestação proferida em um único julgamento não pode ser considerada como um posicionamento jurisprudencial consolidado desta Corte de Contas a ser suficiente para determinar sua aplicação de forma indistinta em outros julgamentos ou, mais ainda, para servir como único fundamento para eventual aplicação na esfera administrativa do entendimento ali esposado. Mas, no caso aqui analisado, deve ser levado em conta que, como indica o próprio voto condutor do reexame levado a cabo no Acórdão  7.633/2021 acima transcrito, a decisão da 1ª Câmara do TCU decorre de entendimento cristalino exarado nos julgamentos proferidos pelo Supremo Tribunal Federal no MS 31.299 e na Reclamação 10.823, o que confere, no entender desta Consultoria, força jurisprudencial suficiente para que a decisão seja adotada, neste ponto, mesmo no âmbito administrativo a outros casos semelhantes.
15.          Desta forma, levando-se em conta todo o exposto neste parecer, conclui esta Consultoria inexistirem motivos aptos a obstar a aplicação imediata do disposto no Acórdão 7633/2021-TCU-Primeira Câmara, que reconheceu o direito do acréscimo de 17% ao tempo de serviço prestado a membro do Parquet no período anterior à Emenda Constitucional 20/1998, de forma extensiva, ao caso concreto sob análise neste processo ou a outros Ministros do TCU ou membros do Ministério Público de Contas que se subsumam à hipótese abordada no julgado, mesmo que administrativamente." 
	É o relatório.

não há

Não atuou.

ADMINISTRATIVO. REQUERIMENTO. CONTAGEM MAJORADA EM 17% DO TEMPO DE SERVIÇO ANTERIOR À EMENDA CONSTITUCIONAL 20/1998 PARA MAGISTRADOS, MEMBROS DO MINISTÉRIO PÚBLICO OU DE TRIBUNAL DE CONTAS, DO SEXO MASCULINO. REPERCUSSÃO DO ENTENDIMENTO MANIFESTADO NO ACÓRDÃO 7.633/2021 - TCU - 1ª CÂMARA NA SITUAÇÃO FUNCIONAL DO REQUERENTE. OBSERVÂNCIA DAS DECISÕES DO SUPREMO TRIBUNAL FEDERAL (STF) NO MANDADO DE SEGURANÇA 31.299 E NA RECLAMAÇÃO 10.823. DEFERIMENTO. APLICABILIDADE DA DECISÃO COM POSSIBILIDADE DE EXTENSÃO A OUTRAS AUTORIDADES DO TRIBUNAL.

ADMINISTRATIVO (ADM)

Secretaria de Apoio Especializado - Seae e Consultoria Jurídica.

Trago ao Colegiado processo administrativo originário de expediente encaminhado pelo Chefe de Gabinete do Subprocurador-Geral Paulo Soares Bugarin, em que requer, de ordem, que seja verificada na situação funcional do Subprocurador-Geral a repercussão do entendimento exarado no Acórdão 7633/2021-TCU-Primeira Câmara, Relator Ministro Walton Alencar Rodrigues, sessão de 4/5/2021, que, ao apreciar o TC-011.881/2016, considerou legal a contagem majorada em 17% do tempo de serviço anterior à EC 20/1998, em face das decisões do Supremo Tribunal Federal (STF) no Mandado de Segurança 31.299 e na Reclamação 10.823.
2.	Ao examinar o pedido, a Diretoria de Direitos e Vantagens e Gesta¿o de Contratos de Ma¿o-de-Obra - Didiv, da Secretaria de Apoio Especializado - Seae, concluiu nos termos a seguir reproduzidos, propondo encaminhamento no seguinte sentido:
"Avaliac¿a¿o da Contagem Majorada do Interessado
16. O interessado, em vista do teor do julgado no Aco¿rda¿o 7.633/2021, em face do decidido pelo STF no MS 31.299 e na Reclamac¿a¿o 10.823, solicitou que fosse verificada a repercussa¿o desse novo entendimento em sua situac¿a¿o funcional.
17. Como se vê, no presente caso, o interessado, como membro do Ministério Público junto ao TCU, cargo de Subprocurador-Geral, se enquadra no rol dos beneficiários descritos no § 3º do art. 8º da EC 20/1998.
18. Cabe informar, ainda, conforme consulta ao Sistema de Gerenciamento de Recursos Humanos (GRH) do TCU, a existência de averbação de tempo de serviço do interessado, com data de início de 6/9/1984 (peça 3) , portanto anterior à Emenda Constitucional 20/1998.
Encaminhamento
Pelo exposto, considerando o entendimento exarado no MS 31.299/STF, na Reclamação 10.823 e no Acórdão 7633/2021-TCU-Primeira Câmara, bem como o fato de o Subprocurador-Geral Paulo Soares Bugarin, como membro do Ministério Público junto ao TCU, ser abrangido e, portanto, ter direito ao acréscimo constante do § 3º do art. 8º da EC 20/1998, submete-se os autos à consideração superior, propondo o reconhecimento do direito e a homologação do acréscimo de 17% ao tempo de serviço prestado pelo interessado no período anterior à Emenda Constitucional 20/1998.  
3.	A titular da unidade endossou o exame elaborado, acrescentando sugestão para que a Preside¿ncia da Corte avaliasse a oportunidade e a convenie¿ncia de estender, desde logo, os efeitos de sua decisa¿o a todas as autoridades do TCU que se enquadrem na situac¿a¿o examinada no MS 31.299/STF e no Aco¿rda¿o 7.633/2021-TCU-1a Ca¿mara.
4.	Em seguida, a Presidente da Corte determinou oitiva da Consultoria Jurídica, ante os seguintes fundamentos:  
"4. Entretanto, e¿ necessa¿rio aprofundar a discussa¿o sobre os fundamentos juri¿dicos utilizados nos precedentes jurisprudenciais e a abrange¿ncia de seus efeitos para decidir sobre o me¿rito da mate¿ria, haja vista principalmente que:
a) as deciso¿es nos recursos interpostos no Mandado de Seguranc¿a 31.299 e na Reclamac¿a¿o 10.823 foram tomadas por maioria de votos;
b) o entendimento adotado no Aco¿rda¿o 7.633/2021-TCU-1a Ca¿mara inovou em relac¿a¿o a¿ jurisprude¿ncia anterior deste Tribunal, sendo que na¿o foi detectada manifestac¿a¿o do Plena¿rio desta Casa sobre o assunto, apo¿s as deciso¿es do STF, em consulta realizada no Portal do TCU;
c) o desfecho do presente processo pode servir como precedente para as deliberac¿o¿es a serem proferidas na apreciac¿a¿o de atos de aposentadoria de membros do Poder Judicia¿rio e do Ministe¿rio Pu¿blico submetidos ao TCU."
5.	A Consultoria Jurídica apresentou seu parecer à peça 7, concluindo, em essência, nos seguintes termos:
"13. Desta forma, forc¿oso reconhecer que a decisa¿o proferida no Aco¿rda¿o 7.633/2021- TCU/1a Ca¿mara possui efetividade plena, na¿o sendo razoa¿vel supor que seu cumprimento pressuponha algum tipo de manifestac¿a¿o do Plena¿rio ou da outra Ca¿mara deste Tribunal.
14. Assim, em relac¿a¿o aos cuidados necessa¿rios a serem considerados no tratamento desta decisa¿o, que inovou em relac¿a¿o ao entendimento anteriormente consolidado do TCU em relac¿a¿o a¿ mate¿ria, e¿ certo que a manifestac¿a¿o proferida em um u¿nico julgamento na¿o pode ser considerada como um posicionamento jurisprudencial consolidado desta Corte de Contas a ser suficiente para determinar sua aplicac¿a¿o de forma indistinta em outros julgamentos ou, mais ainda, para servir como u¿nico fundamento para eventual aplicac¿a¿o na esfera administrativa do entendimento ali esposado. Mas, no caso aqui analisado, deve ser levado em conta que, como indica o pro¿prio voto condutor do reexame levado a cabo no Aco¿rda¿o 7.633/2021 acima transcrito, a decisa¿o da 1a Ca¿mara do TCU decorre de entendimento cristalino exarado nos julgamentos proferidos pelo Supremo Tribunal Federal no MS 31.299 e na Reclamac¿a¿o 10.823, o que confere, no entender desta Consultoria, forc¿a jurisprudencial suficiente para que a decisa¿o seja adotada, neste ponto, mesmo no a¿mbito administrativo a outros casos semelhantes.
15.Desta forma, levando-se em conta todo o exposto neste parecer, conclui esta Consultoria inexistirem motivos aptos a obstar a aplicac¿a¿o imediata do disposto no Aco¿rda¿o 7.633/2021 TCU-1a Ca¿mara, que reconheceu o direito do acre¿scimo de 17% ao tempo de servic¿o prestado a membro do Parquet no peri¿odo anterior a¿ Emenda Constitucional 20/1998, de forma extensiva, ao caso concreto sob ana¿lise neste processo ou a outros Ministros do TCU ou membros do Ministe¿rio Pu¿blico de Contas que se subsumam a¿ hipo¿tese abordada no julgado, mesmo que administrativamente."
6.	Esclarecidos os termos do pedido e o tratamento da matéria pelas áreas técnicas do Tribunal, passo a discutir a matéria.
7.	Essencialmente, a controvérsia nos presentes autos refere-se à eficácia do direito originalmente expresso no § 3º do art. 8º da Emenda Constitucional nº 20, de 1998, que, ao alterar o tempo para aposentadoria de magistrado, membro do Ministério Público e de Tribunal de Contas, se homem, de 30 para 35 anos, concedeu, como compensação, bônus de 17% sobre o tempo de serviço exercido até a publicação da Emenda:
"Art. 8º Observado o disposto no art. 4º desta Emenda e ressalvado o direito de opção a aposentadoria pelas normas por ela estabelecidas, assegurado o direito à aposentadoria voluntária com proventos calculados de acordo com o art. 40, § 3º, da Constituição Federal, àquele que tenha ingressado regularmente em cargo efetivo na Administração Pública, direta, autárquica e fundacional, até a data de publicação desta Emenda, quando o servidor, cumulativamente:
      I - tiver cinquenta e três anos de idade, se homem, e quarenta e oito anos de idade, se mulher; 
        II - tiver cinco anos de efetivo exercício no cargo em que se dará a aposentadoria;                       
        III - contar tempo de contribuição igual, no mínimo, à soma de:                     
        a) trinta e cinco anos, se homem, e trinta anos, se mulher; e
        b) um período adicional de contribuição equivalente a vinte por cento do tempo que, na data da publicação desta Emenda, faltaria para atingir o limite de tempo constante da alínea anterior.                     
        § 1º  O servidor de que trata este artigo, desde que atendido o disposto em seus incisos I e II, e observado o disposto no art. 4º desta Emenda, pode aposentar-se com proventos proporcionais ao tempo de contribuição, quando atendidas as seguintes condições:                  
        I - contar tempo de contribuição igual, no mínimo, à soma de:
        a) trinta anos, se homem, e vinte e cinco anos, se mulher; e
        b) um período adicional de contribuição equivalente a quarenta por cento do tempo que, na data da publicação desta Emenda, faltaria para atingir o limite de tempo constante da alínea anterior;                    
        II - os proventos da aposentadoria proporcional serão equivalentes a setenta por cento do valor máximo que o servidor poderia obter de acordo com o "caput", acrescido de cinco por cento por ano de contribuição que supere a soma a que se refere o inciso anterior, até o limite de cem por cento.
§ 2º  Aplica-se ao magistrado e ao membro do Ministério Público e de Tribunal de Contas o disposto neste artigo.   
§ 3º Na aplicação do disposto no parágrafo anterior, o magistrado ou o membro do Ministério Público ou de Tribunal de Contas, se homem, terá o tempo de serviço exercido até a publicação desta Emenda contado com o acréscimo de dezessete por cento. (grifado) .
8.	Tal benefício foi mantido expressamente na Emenda Constitucional 41/2003 (§§2º e 3º do art. 2º) , veja-se o teor do dispositivo: 
"Art. 2º Observado o disposto no art. 4º da Emenda Constitucional nº 20, de 15 de dezembro de 1998, é assegurado o direito de opção pela aposentadoria voluntária com proventos calculados de acordo com o art. 40, §§ 3º e 17, da Constituição Federal, àquele que tenha ingressado regularmente em cargo efetivo na Administração Pública direta, autárquica e fundacional, até a data de publicação daquela Emenda, quando o servidor, cumulativamente:
I - tiver cinquenta e três anos de idade, se homem, e quarenta e oito anos de idade, se mulher;
II - tiver cinco anos de efetivo exercício no cargo em que se der a aposentadoria;
III - contar tempo de contribuição igual, no mínimo, à soma de:
a) trinta e cinco anos, se homem, e trinta anos, se mulher; e
b) um período adicional de contribuição equivalente a vinte por cento do tempo que, na data de publicação daquela Emenda, faltaria para atingir o limite de tempo constante da alínea a deste inciso.
§ 1 º O servidor de que trata este artigo que cumprir as exigências para aposentadoria na forma do caput terá os seus proventos de inatividade reduzidos para cada ano antecipado em relação aos limites de idade estabelecidos pelo art. 40, § 1º, III, a, e § 5º da Constituição Federal, na seguinte proporção:
I - três inteiros e cinco décimos por cento, para aquele que completar as exigências para aposentadoria na forma do caput até 31 de dezembro de 2005;
II - cinco por cento, para aquele que completar as exigências para aposentadoria na forma do caput a partir de 1º de janeiro de 2006.
§ 2º Aplica-se ao magistrado e ao membro do Ministério Público e de Tribunal de Contas o disposto neste artigo.
§ 3º Na aplicação do disposto no § 2º deste artigo, o magistrado ou o membro do Ministério Público ou de Tribunal de Contas, se homem, terá o tempo de serviço exercido até a data de publicação da Emenda Constitucional nº 20, de 15 de dezembro de 1998, contado com acréscimo de dezessete por cento, observado o disposto no § 1º deste artigo."
9.	A subsequente Emenda Constitucional 47/2005 também manteve esse acréscimo ao tempo de serviço ao ressalvar no seu art. 3º o direito de opção à aposentadoria pelas regras estabelecidas no art. 2º da EC 41/2003, verbis:
"Art. 3º Ressalvado o direito de opção à aposentadoria pelas normas estabelecidas pelo art. 40 da Constituição Federal ou pelas regras estabelecidas pelos arts. 2º e 6º da Emenda Constitucional nº 41, de 2003, o servidor da União, dos Estados, do Distrito Federal e dos Municípios, incluídas suas autarquias e fundações, que tenha ingressado no serviço público até 16 de dezembro de 1998 poderá aposentar-se com proventos integrais, desde que preencha, cumulativamente, as seguintes condições:".
10.	No entanto, já em 2010 o TCU consolidara o entendimento no sentido de que "o acréscimo no tempo de serviço de 17% (dezessete por cento) , previsto no § 3º do art. 8º da EC 20/1998 e no § 3º do art. 2º da EC 41/2003, somente é aplicável às aposentadorias que têm por fundamento os citados art. 8º da EC 20/1998 e  art. 2º da EC 41/2003, em decorrência expressa dessas emendas constitucionais, que admitiu essa contagem apenas nos casos que disciplinaram", conforme Acórdão 621/2010-TCU-Plenário, relator Ministro Walton Alencar Rodrigues.
11.	Desta feita, a matéria retorna ao Plenário em virtude do despacho da Exma. Sra. Presidente do Tribunal, ao propor aprofundar a discussa¿o sobre os fundamentos juri¿dicos utilizados nos precedentes jurisprudenciais e a abrange¿ncia de seus efeitos, na esfera administrativa da Corte e nos processos de controle externo.
12.	Sobre o mérito da matéria em discussão, como acima registrado, a Secretaria de Apoio Especializado - Seae pronunciou-se "propondo o reconhecimento do direito e a homologação do acréscimo de 17% ao tempo de serviço prestado pelo interessado no período anterior à Emenda Constitucional 20/1998", com o acréscimo de sugestão "para que a Preside¿ncia da Corte avaliasse a oportunidade e a convenie¿ncia de estender, desde logo, os efeitos de sua decisa¿o a todas as autoridades do TCU que se enquadrem na situac¿a¿o examinada", havendo a Consultoria Jurídica concluído por "inexistirem motivos aptos a obstar a aplicação imediata do disposto no Acórdão 7633/2021-TCU-Primeira Câmara, que reconheceu o direito do acréscimo de 17% ao tempo de serviço prestado a membro do Parquet no período anterior à Emenda Constitucional 20/1998, de forma extensiva, ao caso concreto sob análise neste processo ou a outros Ministros do TCU ou membros do Ministério Público de Contas que se subsumam à hipótese abordada no julgado, mesmo que administrativamente".
13.	Nesse contexto, acolho os pareceres convergentes e complementares da Seae e da Conjur, cujos fundamentos incorporo como razões de decidir, sem prejuízo das considerações a seguir.
14.	Inicialmente, relembro, como disse acima, que a posição do Tribunal sobre a matéria, antes do Acórdão 7633/2021-TCU-Primeira Câmara, que se aponta como paradigma de uma mudança jurisprudencial, era no sentido da possibilidade de incorporação desse acréscimo ao tempo de serviço, em circunstâncias específicas, conforme extraio em pesquisa da jurisprudência da Corte:
O bônus de 17% sobre o tempo de serviço de magistrado, membro do Ministério Público ou de Tribunal de Contas, se homem, somente pode ocorrer na hipótese de a aposentadoria ter por fundamento as normas do art. 8º da EC 20/1998 ou do art. 2º da EC 41/2003, não podendo ter como fundamento o art. 3º da EC 47/2005.
Acórdão 6250/2016-TCU-Segunda Câmara | Relator: AUGUSTO NARDES
ÁREA: Pessoal | TEMA: Tempo de serviço | SUBTEMA: Tempo ficto
Outros indexadores: Magistrado, Legislação
O bônus de 17% sobre o tempo de serviço de magistrado, membro do Ministério Público ou de Tribunal de Contas, se homem, somente pode ser admitido na hipótese de a aposentadoria ter por fundamento as normas do art. 8º da EC 20/1998 ou do art. 2º da EC 41/2003, não podendo ter como fundamento o art. 3º da EC 47/2005.
Acórdão 9207/2017-TCU-Segunda Câmara | Relator: JOSÉ MUCIO MONTEIRO
	ÁREA: Pessoal | TEMA: Tempo de serviço | SUBTEMA: Tempo ficto
Outros indexadores: Magistrado, Bônus, Aposentadoria
15.	A propósito, registro que o segundo dos precedentes acima mencionados reforça os fundamentos da tese então albergada na jurisprudência da Corte, ao ressaltar os acórdãos paradigmas (Acórdão 621/2010-TCU-Plenário e Acórdão 398/2009-TCU-Primeira Câmara) , ambos da relatoria do Ministro Walton Alencar, nos seguintes termos, verbis:
"12. Esta Corte de Contas, inclusive quando da prolação do Acórdão 621/2010-TCU-Plenário, deixou assente que somente os servidores que se aposentam pelas regras constantes do art. 8º da EC nº 20/1998 e do art. 2º da EC nº 41/2003 fazem jus ao bônus de 17% do tempo de serviço apurado até 16/12/1998, que não alcança as concessões deferidas com amparo nas regras de transição do art. 3º da EC nº 47/2005 (fundamento garantidor de paridade utilizado para a aposentação do interessado) , conforme item 9.3.11 abaixo reproduzido:
"ACORDAM os Ministros do Tribunal de Contas da União, reunidos em sessão do Plenário, ante as razões exposta pelo Relator, em:
 (...) 
9.3.11. somente conceda o acréscimo de 17% (dezessete por cento) , previsto no § 3º do art. 8º da EC nº 20/1998 e no § 3º do art. 2º da EC nº 41/2003, na hipótese de a aposentadoria ter por fundamento as normas do art. 8º da EC nº 20/1998 ou do art. 2º da EC nº 41/2003."
13. Trago à colação conclusão do voto proferido pelo Ministro-Relator Walton Alencar Rodrigues, condutor do Acórdão 398/2009-TCU-Primeira Câmara, ou seja:
"Houve, portanto, a sucessão de três distintos estatutos jurídicos constitucionais. O primeiro derivado da redação original da Constituição Federal, art. 93, inciso VI. O segundo advindo da EC nº 20/1998. E o terceiro decorrente da Emenda Constitucional nº 41/2003. Cada um desses estatutos introduziu regras próprias, claramente definidas, para as aposentadorias ocorridas sob sua égide. Em sendo impossível, juridicamente, a somatória dos requisitos benéficos dos estatutos revogados, com a atual EC nº 41/2003, para a formação de um quarto estatuto, considero o ato de aposentadoria ilegal e recuso o seu registro."
16.	Com efeito, identifico do voto condutor do Acórdão 621/2010-TCU-Plenário a seguinte passagem, que bem explicita a abordagem, por considerar que o bônus de 17% somente era devido às aposentadorias fundamentadas no art. 8º da EC 20/1998 ou no art. 2º da EC 41/2003, por considerar que esses dispositivos admitiam expressamente o acréscimo apenas nos casos que disciplinaram:
"O acréscimo no tempo de serviço de 17% (dezessete por cento) , previsto no § 3º do art. 8º da EC 20/1998 e no § 3º do art. 2º da EC 41/2003, somente é aplicável às aposentadorias que têm por fundamento os citados art. 8º da EC 20/1998 e  art. 2º da EC 41/2003, em decorrência expressa dessas emendas constitucionais, que admitiu essa contagem apenas nos casos que disciplinaram."
17.	Ou seja, conforme muito bem historiado no parecer da Seae, a jurisprudência do Tribunal sobre o tema fundou-se na circunstância de as Emendas Constitucionais nº 20/1998 e 41/2003 contemplarem o benefício de modo expresso e textual, enquanto a emenda subsequente (EC nº 47/2005) não mais dispôs expressamente sobre a matéria.
18.	No entanto, conforme aponta o requerente, esse entendimento do Tribunal foi recentemente alterado pelo Acórdão 7633/2021-TCU-Primeira Câmara, de relatoria do Ministro Walton Alencar Rodrigues, conforme igualmente extraio da jurisprudência selecionado:
	"É assegurado, para fins de aposentadoria, concedida sob qualquer fundamento 	constitucional, ao magistrado, membro do Ministério Público ou de Tribunal de Contas, se 	homem, o acréscimo de 17% ao tempo de serviço prestado até a vigência da EC 20/1998 (art. 	8º, § 3º) , pois essa norma obteve eficácia imediata, esgotou-se com a concessão do acréscimo 	e gerou aos destinatários direito adquirido.
Acórdão 7633/2021-TCU-Primeira Câmara | Relator: WALTON ALENCAR RODRIGUES
ÁREA: Pessoal | TEMA: Tempo de serviço | SUBTEMA: Tempo ficto
Outros indexadores: Magistrado, Bônus, Aposentadoria"
19.	Ademais, verifico que, no mesmo sentido, a egrégia Primeira Câmara do TCU, a reforçar a tese que corporifica a mudança jurisprudencial, reconheceu esse precedente ao prolatar o Acórdão 17968/2021-TCU-Primeira Câmara, igualmente da relatoria do Ministro Walton Alencar Rodrigues, de cujo voto resgato trecho que discute a matéria:
"Em atenc¿a¿o ao decidido pelo Supremo no MS 31.299 e na Reclamac¿a¿o 10.823, esta Corte deve abster-se de considerar irregular a contagem majorada em 17%, conforme defendi no voto condutor Aco¿rda¿o 7.633/2021-1a Ca¿mara, do qual extrai¿ o excerto a seguir: 
"O MS 31.299 foi impetrado pela Associac¿a¿o dos Magistrados Brasileiros (AMB) , pela Associac¿a¿o Nacional dos Magistrados do Trabalho (Anamatra) e pela Associac¿a¿o dos Jui¿zes Federais do Brasil (AJUFE) , contra a omissa¿o da Preside¿ncia da Repu¿blica e a recusa do Tribunal de Contas da Unia¿o em dar cumprimento a¿ decisa¿o tomada pelo Conselho Nacional de Justic¿a (CNJ) no Pedido de Provide¿ncias 0005125-61.2009.2.00.0000. 
As informac¿o¿es prestadas pelo TCU em 2012 (petic¿a¿o 31350/2012) seguiram a linha do parecer oferecido pela Serur nestes autos. 
Em decisa¿o monocra¿tica proferida em 30/8/2016, o Exmo. Ministro Roberto Barroso concedeu em parte a seguranc¿a, assegurando o acre¿scimo de 17%, ta¿o somente, aos magistrados homens que preencheram os requisitos para a obtenc¿a¿o de aposentadoria ate¿ a publicac¿a¿o da EC 41/2003. 
Ao apreciar o Agravo Interno interposto contra a decisa¿o, por 7 votos contra 4, o STF concedeu a seguranc¿a para conferir a contagem diferenciada ao tempo de servic¿o prestado por magistrados homens ate¿ a vige¿ncia da EC 20/1998 (art. 8o, § 3o) , em consona¿ncia com decidido pelo CNJ no Pedido de Provide¿ncias 0005125-61.2009.2.00.0000, 'nos termos do voto do Ministro Alexandre de Moraes, Redator para o aco¿rda¿o  (...) '. 
De acordo com a fundamentac¿a¿o constante do voto do Exmo. Ministro Alexandre de Moraes, para compensar o aumento de 5 anos de atividade de Magistrados, membros do Ministe¿rio Pu¿blico e do Tribunal de Contas, do sexo masculino, para preenchimento do requisito tempo de contribuic¿a¿o para aposentadoria, promovido pela EC 20/1998, a pro¿pria Emenda, no § 3o, do art. 8o, contemplou-os com direito adquirido a acre¿scimo de 17% do tempo de servic¿o exercido ate¿ sua publicac¿a¿o .
Segundo o E. Redator, a norma teve efica¿cia imediata, esgotou-se com a concessa¿o do acre¿scimo e gerou aos destinata¿rios direito adquirido, 'em nada interferindo com a tese que recusa direito adquirido a regime juri¿dico'. 
Acrescentou que a efica¿cia do § 3o do art. 8o da EC 20/1998 foi expressamente mantida pelo art. 2o, §§ 2o e 3o da EC 41/2003 e pelo art. 3o da EC 47/2005. 
Na Reclamac¿a¿o 10.823, a Unia¿o, por meio da AGU, impugnava a pro¿pria decisa¿o administrativa adotada pelo CNJ no Pedido de Provide¿ncias 0005125-61.2009.2.00.0000, alegando afronta a¿ decisa¿o proferida na ADI 3.104 (Rel. Min. Ca¿rmen Lu¿cia) , que fixou a interpretac¿a¿o de que a EC 20/1998 somente se aplica a¿queles que preencheram os requisitos para a aposentadoria durante a respectiva vige¿ncia. 
Sustentou a reclamante que o acre¿scimo de 17% ao tempo de servic¿o, previsto no § 3o do art. 8o da EC 20/1998, exige, para sua efica¿cia, que o beneficiado tivesse completado os requisitos para a aposentadoria antes da edic¿a¿o da EC 41/2003. 
Em decisa¿o monocra¿tica proferida em 25/6/2018, o Exmo. Ministro Roberto Barroso julgou procedente a reclamac¿a¿o, para cassar a decisa¿o administrativa reclamada. 
Ao apreciar agravo interno interposto pelo CNJ, por 6 votos contra 5, o STF deu provimento aos agravos, julgando improcedente a reclamac¿a¿o, 'nos termos do voto do Ministro Alexandre de Moraes, Redator para o aco¿rda¿o  (...) '. 
Em seu voto, o Exmo. Ministro Alexandre de Moraes reproduziu a fundamentac¿a¿o constante de seu voto no MS 31.299, com o acre¿scimo de que, como na ADI 3.104 na¿o houve declarac¿a¿o de inconstitucionalidade do art. 2o da EC 41/2003, que preservava o acre¿scimo de 17% previsto no §3o do art. 8o da EC 20/1998, na¿o ha¿ que se falar em afronta a esta deliberac¿a¿o, pela decisa¿o administrativa do CNJ. 
Conquanto as duas deciso¿es do STF tenham reconhecido o direito a¿ majorac¿a¿o de 17%, a que se refere o § 3o do art. 8o da EC 20/1998, a magistrados, os dispositivos constitucionais que serviram de base a¿ ratio decidendi das deliberac¿o¿es aplicam-se perfeitamente ao ato de aposentadoria apreciado nestes autos, o qual confere o mesmo benefi¿cio a membro do Ministe¿rio Pu¿blico, categoria tambe¿m abarcada pelo referido dispositivo constitucional. 
Tendo sido a controve¿rsia juri¿dica dirimida pelo STF, a quem cabe fornecer, em u¿ltima insta¿ncia, as balizas interpretativas aos direitos previstos no texto constitucional, dou provimento parcial ao recurso para admitir a legalidade da majorac¿a¿o, em 17%, do tempo de servic¿o prestado pelo recorrente no peri¿odo anterior a¿ EC 20/1998." 
20.	Havendo essas deliberações do Tribunal sido fundamentadas em recentes decisões do Supremo Tribunal sobre a matéria, conforme aponta o eminente Relator de ambos os feitos, nomeadamente no Mandado de Segurança 31.299 e na Reclamação 10.823, exaustivamente discutida nos pareceres que suportam a deliberação que ora proponho ao Plenário, bem como nos votos dos acórdãos acima mencionados, reproduzo, a seguir, as ementas das decisões proferidas pela Corte Constitucional, nas quais constam breve resumo dos fundamentos juri¿dicos utilizados nos precedentes jurisprudenciais, por considerá-las suficientes para esclarecer os aspectos jurídicos que lhes são imanentes:
	MS-31.299-AgR
"Ementa: CONSTITUCIONAL E ADMINISTRATIVO. ALTERAC¿A¿O DE REGIME JURI¿DICO PREVIDE¿NCIA¿RIO. EFICA¿CIA DO § 3º DO ART. 8º DA EC 20/98. DIREITO ADQUIRIDO A¿ APLICAC¿A¿O DA REGRA DE TRANSIC¿A¿O COMPENSATO¿RIA DE ACRE¿SCIMO DE 17% AO TEMPO DE SERVIC¿O PRESTADO ATE¿ A DATA DA VIGE¿NCIA DA EC 20/98 EXERCIDO POR MAGISTRADOS, MEMBROS DO MINISTE¿RIO PUBLICO E DO TRIBUNAL DE CONTAS, DO SEXO MASCULINO. AGRAVO REGIMENTAL PROVIDO PARA CONCEDER A SEGURANC¿A. 
1. A ratio do art. 8º, § 3º, da EC 20/98 estabeleceu regra de transic¿a¿o compensato¿ria para todos os Magistrados, membros do Ministe¿rio Pu¿blico e do Tribunal de Contas, do sexo masculino, que ainda na¿o haviam preenchidos os requisitos para a aposentadoria na data de sua vige¿ncia. 
2. A partir da leitura da norma constitucional, e¿ possi¿vel inferir a mensagem do constituinte no sentido de que, ao sujeitarem tais servidores a novo regime juri¿dico previdencia¿rio, com significativo acre¿scimo de 5 anos de contribuic¿a¿o para a aposentadoria, contemplou-os com o direito adquirido ao acre¿scimo de tempo de servic¿o em determinado percentual, como forma de compensac¿a¿o pela maior onerosidade para preenchimento do requisito do tempo de contribuic¿a¿o. 
3. O § 3º do art. 8º da EC 20/1998 tem por fim equalizar uma situac¿a¿o juri¿dica "passada" criada pela pro¿pria EC 20 e, por isto, produziu seus efeitos de acre¿scimo na contagem do tempo passado de forma concreta, na¿o se exigindo, para a contagem do tempo, a integrac¿a¿o de qualquer outro elemento ou fato juri¿dico, o que se traduz em aquisic¿a¿o do pro¿prio direito a¿ contagem diferenciada. 
4. A efica¿cia do § 3º do art. 8º da EC 20 foi mantida expressamente pelo art. 2º, §§ 2º e 3º da EC 41/2003 e pelo art. 3º da EC 47/2005, que ressalvam expressamente o efeito juri¿dico do tempo de servic¿o do magistrado antes da EC 20/90 e fazendo remic¿a¿o a¿ contagem especial do tempo de servic¿o antes da EC 20/98. 
5. As redac¿o¿es sucessivas demonstram a intenc¿a¿o do constituinte de preservar, com o advento da EC 41/2003, o direito ao acre¿scimo de 17% ao tempo de servic¿o exercido por Magistrados, membros do Ministe¿rio Pu¿blico e do Tribunal de Contas, do sexo masculino, ate¿ a publicac¿a¿o da EC 20/98. 
6. AGRAVO INTERNO PROVIDO para conceder a seguranc¿a, assegurando o acre¿scimo de 17% ao tempo de servic¿o prestado ate¿ a vige¿ncia da EC 20/98 (art. 8º, § 3º) , aos magistrados homens, nos exatos termos decididos pelo CNJ no pedido de provide¿ncias 0005125- 61.2009.2.00.0000."
	Recl-10.823-AgR
Ementa: CONSTITUCIONAL E ADMINISTRATIVO. ALTERAC¿A¿O DE REGIME JURI¿DICO PREVIDE¿NCIA¿RIO. EFICA¿CIA DO § 3º DO ART. 8º DA EC 20/98. DIREITO ADQUIRIDO A¿ APLICAC¿A¿O DA REGRA DE TRANSIC¿A¿O COMPENSATO¿RIA DE ACRE¿SCIMO DE 17% AO TEMPO DE SERVIC¿O PRESTADO ATE¿ A DATA DA VIGE¿NCIA DA EC 20/98 EXERCIDO POR MAGISTRADOS, MEMBROS DO MINISTE¿RIO PUBLICO E DO TRIBUNAL DE CONTAS, DO SEXO MASCULINO. INEXISTE¿NCIA DE OFENSA AO DECIDIDO NA ADI 3.104. AGRAVOS REGIMENTAIS PROVIDOS PARA JULGAR IMPROCEDENTE A RECLAMAC¿A¿O. 
1. A ratio do art. 8º, § 3º, da EC 20/98 estabeleceu regra de transic¿a¿o compensato¿ria para todos os Magistrados, membros do Ministe¿rio Pu¿blico e do Tribunal de Contas, do sexo masculino, que ainda na¿o haviam preenchidos os requisitos para a aposentadoria na data de sua vige¿ncia. 
2. A partir da leitura da norma constitucional, e¿ possi¿vel inferir a mensagem do constituinte no sentido de que, ao sujeitarem tais servidores a novo regime juri¿dico previdencia¿rio, com significativo acre¿scimo de 5 anos de contribuic¿a¿o para a aposentadoria, contemplou-os com o direito adquirido ao acre¿scimo de tempo de servic¿o em determinado percentual, como forma de compensac¿a¿o pela maior onerosidade para preenchimento do requisito do tempo de contribuic¿a¿o. 
3. O § 3º do art. 8º da EC 20/1998 tem por fim equalizar uma situac¿a¿o juri¿dica "passada" criada pela pro¿pria EC 20 e, por isto, produziu seus efeitos de acre¿scimo na contagem do tempo passado de forma concreta, na¿o se exigindo, para a contagem do tempo, a integrac¿a¿o de qualquer outro elemento ou fato juri¿dico, o que se traduz em aquisic¿a¿o do pro¿prio direito a¿ contagem diferenciada. 
4. A efica¿cia do § 3º do art. 8o da EC 20 foi mantida expressamente pelo art. 2o, §§ 2o e 3o da EC 41/2003 e pelo art. 3o da EC 47/2005, que ressalvam expressamente o efeito juri¿dico do tempo de servic¿o do magistrado antes da EC 20/90 e fazendo remic¿a¿o a¿ contagem especial do tempo de servic¿o antes da EC 20/98. 
5. A redac¿a¿o sucessiva demonstra a intenc¿a¿o do constituinte de preservar, com o advento da EC 41/2003, o direito ao acre¿scimo de 17% ao tempo de servic¿o exercido por Magistrados, membros do Ministe¿rio Pu¿blico e do Tribunal de Contas, do sexo masculino, ate¿ a publicac¿a¿o da EC 20/98, conquanto fosse desnecessa¿rio, ja¿ que adquirido tal direito naquela oportunidade. 
6. Ause¿ncia de ofensa ao decidido na ADI 3.104, rel. Min. CA¿RMEN LU¿CIA, constatando-se objeto distinto da decisa¿o reclamada, limitada a¿ contagem de tempo passado e na¿o a regras para a aposentadoria. 
7. Agravos internos providos para julgar improcedente a reclamac¿a¿o. 
21.	Da leitura desses dois precedentes da Suprema Corte, extraio, em síntese, as seguintes lições, colhidas das ementas acima reproduzidas ou dos votos vencedores, do Ministro Alexandre de Moraes: 
	i) ao sujeitarem os servidores em questão a novo regime juri¿dico previdencia¿rio, com significativo acre¿scimo de 5 anos de contribuic¿a¿o para a aposentadoria, o §3º do art. 8º da EC/20/1998 contemplou-os com o direito adquirido ao acre¿scimo de tempo de servic¿o em determinado percentual, como forma de compensac¿a¿o pela maior onerosidade para preenchimento do requisito do tempo de contribuic¿a¿o;
	ii) o § 3º do art. 8º da EC 20/1998 tem por fim equalizar uma situac¿a¿o juri¿dica "passada" criada pela pro¿pria EC 20 e, por isto, produziu seus efeitos de acre¿scimo na contagem do tempo passado de forma concreta, na¿o se exigindo, para a contagem do tempo, a integrac¿a¿o de qualquer outro elemento ou fato juri¿dico, o que se traduz em aquisic¿a¿o do pro¿prio direito a¿ contagem diferenciada;
	iii) o cenário retrata não só a natureza transitória deste dispositivo, em que pese não ter sido rotulado desta forma pelo constituinte, como também a de uma regra de efeito concreto, com eficácia e exaurimento no momento de sua edição. Isto é, no exato momento da publicação da EC 20/98, estes servidores públicos do sexo masculino, a despeito de ingressarem em um novo regime jurídico no tocante aos requisitos para obtenção da aposentadoria voluntária, reuniam todos os elementos essenciais à aquisição do direito ao referido acréscimo no tempo de serviço que, definitivamente, ingressou em seus patrimônios jurídicos, fruto de equilíbrio e justiça;
	iv) a efica¿cia do § 3º do art. 8o da EC 20 foi mantida expressamente pelo art. 2o, §§ 2o e 3o da EC 41/2003 e pelo art. 3o da EC 47/2005;
	v) a norma introduzida pelo § 3o do art. 8o da EC 20/98, por ter natureza transitória e de eficácia imediata, gerou aos seus específicos destinatários direito adquirido ao acréscimo de tempo de serviço nela contemplado, em nada interferindo com a tese que recusa direito adquirido a regime jurídico;
	vi) as regras instituídas pela EC 20/98, no que se afiguraram incompatíveis com o novo regime jurídico implantado pela EC 41/2003, foram revogadas, na forma prevista no art. 10 da EC 41/2003, entretanto, tal revogação não se estendeu ao parágrafo 3o do referido art. 8o da EC 20/98;
	vii) em termos normativos, não houve solução de continuidade da previsão de acréscimo de 17% ao tempo de serviço, inicialmente contemplado na EC 20/98; e
	viii) ause¿ncia de ofensa ao decidido na ADI 3.104, Rel. Min. CA¿RMEN LU¿CIA, constatando-se objeto distinto da decisa¿o reclamada, limitada a¿ contagem de tempo passado e na¿o a regras para a aposentadoria.
22.	Além disso, em contraponto à jurisprudência então pacificada nesta Corte, de que o benefício somente alcançaria os servidores especificados que se aposentassem com fundamento no art. 8º da EC-20/1998 ou no art. 2º da EC-41/2003, resgato posição expressa nos votos do Ministro Alexandre de Moraes, constante dos acórdãos do Supremo que ora adotamos como paradigma para a evolução jurisprudencial também no TCU:
"Não há lógica em se afirmar a eficácia do § 3o ao art. 8o da EC 20 somente aos Magistrados homens que já tivessem os requisitos para a aposentadoria no momento da edição da EC 41/2003 quando o próprio art. 2o, onde está prevista a continuidade da contagem de tempo diferenciada, prevê regra de transição para produção de seus efeitos no futuro.
A interpretação restritiva, ante a previsão expressa da contagem de tempo especial nas novas regras de transição - com efeitos futuros, portanto - não é possível, pois afasta a eficácia do § 3o em relação ao caput do art. 2o da EC 41/2003. Se a opção do constituinte derivado fosse pela extirpação da eficácia concreta, pois atinente ao período de tempo passado, não teria previsto a disposição do § 3o.
Este cenário sequer se alterou com a vinda da EC 47/2005. Em nova alteração do regime jurídico ora discutido, ao se elencar os requisitos a serem preenchidos de forma cumulativa para o servidor poder exercer o direito de aposentadoria voluntária (incisos I a III do seu art. 3o) , fez-se expressa ressalva ao direito contido nas regras previstas nos arts. 2o a 6o da EC 41/2003. Isto é, em termos normativos, não houve solução de continuidade da previsão de acréscimo de 17% ao tempo de serviço, inicialmente contemplado na EC 20/98. Segue o texto ora invocado:
'Art. 3o Ressalvado o direito de opção à aposentadoria pelas normas estabelecidas pelo art. 40 da Constituição Federal ou pelas regras estabelecidas pelos arts. 2o e 6o da Emenda Constitucional no 41, de 2003, o servidor da União, dos Estados, do Distrito Federal e dos Municípios, incluídas suas autarquias e fundações, que tenha ingressado no serviço público até 16 de dezembro de 1998 poderá aposentar-se com proventos integrais, desde que preencha, cumulativamente, as seguintes condições: (...) '".
23.	Nessas circunstâncias, considero medida adequada que o Tribunal Pleno endosse a tese acolhida pela Primeira Câmara ao prolatar os Acórdãos nº 7.633/2021 e nº 17.968/2021, para, alterando a jurisprudência então vigente, conforme propôs o Relator naqueles feitos, passar a admitir a legalidade da majorac¿a¿o, em 17%, do tempo de servic¿o prestado pelo magistrado, membro do Ministério Público e de Tribunal de Contas, no peri¿odo anterior a¿ EC 20/1998, nos termos fixados no §3º do art . 8º da EC 20/1998.
24.	Retornando ao presente caso, consta da instrução da Seae/Didiv a informação de que o interessado, em vista do teor do julgado no Acórdão 7.633/2021, em face do decidido pelo STF no MS 31.299 e na Reclamação 10.823, solicitou que fosse verificada a repercussão desse novo entendimento em sua situação funcional, bem como o registro de que ele, como membro do Ministério Público junto ao TCU, cargo de Subprocurador-Geral, se enquadra no rol dos beneficiários descritos no § 3º do art. 8º da EC 20/1998.
25.	Com efeito, não obstante os precedentes do STF adotados pelo TCU nas decisões de sua Primeira Câmara tenham tratado objetivamente da situação de magistrados, do sexo masculino, sujeitos do dispositivo constitucional em discussão, resta isento de dúvida que tais precedentes se estendem às demais categorias de agentes elencados no § 3º do art. 8º da EC 20/1998, a saber, membro do Ministério Público e de Tribunais de Contas, como aliás, já afirmara esta Corte ao proferir os Acórdãos 7.633/2021 e 17.968/2021, verbis:
"Conquanto as duas deciso¿es do STF tenham reconhecido o direito a¿ majorac¿a¿o de 17%, a que se refere o § 3o do art. 8o da EC 20/1998, a magistrados, os dispositivos constitucionais que serviram de base a¿ ratio decidendi das deliberac¿o¿es aplicam-se perfeitamente ao ato de aposentadoria apreciado nestes autos, o qual confere o mesmo benefi¿cio a membro do Ministe¿rio Pu¿blico, categoria tambe¿m abarcada pelo referido dispositivo constitucional."
26.	Nesse contexto, forçoso concluir que o novo entendimento adotado nas decisões paradigmas da Primeira Câmara deste Tribunal vai repercutir diretamente na situação funcional do interessado, haja vista o novel reconhecimento de um direito que era expressamente vedado pela jurisprudência então vigente nesta Corte, conforme concluiu o exame da Seae/Didiv:
"Pelo exposto, considerando o entendimento exarado no MS 31.299/STF, na Reclamação 10.823 e no Acórdão 7633/2021-TCU-Primeira Câmara, bem como o fato de o Subprocurador-Geral Paulo Soares Bugarin, como membro do Ministério Público junto ao TCU, ser abrangido e, portanto, ter direito ao acréscimo constante do § 3º do art. 8º da EC 20/1998, submete-se os autos à consideração superior, propondo o reconhecimento do direito e a homologação do acréscimo de 17% ao tempo de serviço prestado pelo interessado no período anterior à Emenda Constitucional 20/1998." 
27.	Como consectário lógico dessa conclusão, o novo entendimento deve refletir, também, na situação das demais autoridades da Corte que se encontrem na situação expressa nos termos fixados no §3º do art. 8º da EC 20/1998, em linha com a conclusão apontada pela douta Consultoria Jurídica desta Casa:
"14.	Desta forma, levando-se em conta todo o exposto neste parecer, conclui esta Consultoria inexistirem motivos aptos a obstar a aplicação imediata do disposto no Acórdão 7633/2021-TCU-Primeira Câmara, que reconheceu o direito do acréscimo de 17% ao tempo de serviço prestado a membro do Parquet no período anterior à Emenda Constitucional 20/1998, de forma extensiva, ao caso concreto sob análise neste processo ou a outros Ministros do TCU ou membros do Ministério Público de Contas que se subsumam à hipótese abordada no julgado, mesmo que administrativamente."
	Ante o exposto, acolhendo os pareceres complementares da Seae/Didiv e da Consultoria Jurídica desta Corte, voto no sentido de que o Plenário adote o acórdão cuja minuta submeto ao colegiado.
TCU, Sala das Sessões Ministro Luciano Brandão Alves de Souza, em 8 de dezembro de 2021.
Ministro JOÃO AUGUSTO RIBEIRO NARDES 
Relator